【裁判字號】    95,保險上,7
【裁判日期】    950830
【裁判案由】    給付保險金
【裁判全文】
臺灣高等法院民事判決                 95年度保險上字第7號
上  訴  人  美商康健人壽保險股份有限公司臺灣分公司
法定代理人  丙○○
訴訟代理人  黃靜嘉律師
            楊佩怡律師
上  訴  人  三商美邦人壽保險股份有限公司
法定代理人  甲○○
訴訟代理人  姜志俊律師
被  上訴人  丁○○
訴訟代理人  陳松棟律師
上列當事人間請求給付保險金事件，上訴人對於中華民國94年12
月19日臺灣士林地方法院94年度保險字第6 號第一審判決提起上
訴，本院於95年8 月16日言詞辯論終結，判決如下：
    主      文
上訴駁回。
第二審訴訟費用由上訴人負擔。
    事      實
甲、上訴人三商美邦人壽保險股份有限公司（下稱三商人壽）方
    面：
一、聲明：
  (一)原判決不利於上訴人三商美邦人壽保險股份有限公司部分廢
    棄。
  (二)上開廢棄部分，被上訴人在第一審之訴駁回。
  (三)第一審及第二審訴訟費用由被上訴人負擔。
二、陳述：除與原判決記載相同者外，補稱：
  (一)馬偕醫院出具之死亡證明書及乙種診斷證明書均記載陳錦坤
    係因疾病死亡，非意外傷害致死。
  (二)依照醫療法施行細則第49條規定，若遇非病死或可疑為非病
    死者，應報請檢察機關依法相驗，馬偕醫院對於陳錦坤之死
    亡並未懷疑為「非病死」，故未向臺灣臺北地方法院檢察署
    檢察官報請相驗，益足證陳錦坤確係病死，而非意外死。
  (三)馬偕醫院之馬院醫內字第943225號函就原審詢問癌細胞轉移
    至肝預估存活多久及骨折腦積水是否會發生致死結果之問題
    ，均未答覆，而遽推測「車禍造成骨折腦積水，加速本患者
    的死亡」等語，與該函中稱「車禍引起腦積水在一般人可以
    排除減壓，陳錦坤因肝功能不佳手術危險大無法開刀減壓」
    ，係因自身患病原因導致死亡，其內容顯為矛盾。
三、證據：援用原審提出者為證，並聲請傳訊證人乙○○、方銀
    漢、蘇穎文、陳旭照、謝瑞坤，並聲請調閱陳錦坤於馬偕醫
    院、台大醫院及慈濟醫院病歷送台大醫院鑑定死亡原因。
乙、上訴人美商康健人壽保險股份有限公司（下稱康健人壽）方
    面：
一、聲明：
  (一)原判決不利於上訴人部分廢棄。
  (二)前項廢棄部分，被上訴人於第一審之訴駁回。
  (三)一、二審訴訟費用由被上訴人負擔。
二、陳述：除與原判決記載相同者外，補稱：
  (一)馬偕醫院出具之死亡證明書、乙種診斷證明書及馬偕醫院之
    馬院醫內字第943225號函均認定被保險人陳錦坤因副鼻竇癌
    合併肝移轉而死亡，車禍造成骨折腦積水係加速陳錦坤死亡
    ，並非導致陳錦坤死亡之直接原因。因陳錦坤自身副鼻竇癌
    合併肝移轉肝功能不佳無法手術，最終導致死亡與其自身副
    鼻竇癌合併肝移轉之疾病有相當因果關係，陳錦坤之死亡顯
    與保險契約第2條約定之意外事故要件不符。
  (二)馬偕醫院之馬院醫內字第943801號函因受原審問題誤導，將
    答覆重心放在解釋陳錦坤確實有車禍，其乙種診斷證明書記
    載車禍合併骨折與死亡證明書之記載並未不符，應不得採用
    馬偕醫院馬院醫內字第943801號函之內容。
三、證據：除援用原審提出者外，補提民事案件審理單影本1 件
    為證，並聲請調閱陳錦坤相關病歷送台大醫院鑑定。
丙、被上訴人方面：
一、聲明：
  (一)上訴人美商康健人壽保險股份有限公司臺灣分公司、三商美
    邦人壽保險股份有限公司之上訴，予以駁回。
  (二)訴訟費用由上訴人美商康健人壽保險股份有限公司臺灣分公
    司、三商美邦人壽保險股份有限公司負擔。
二、陳述：除與原判決記載相同者外，補稱：
  (一)關於陳錦坤死亡原因，因馬偕醫院94年11月11日馬院醫內字
    第943801號函對於答覆陳錦坤之死亡原因係在後且較為詳細
    ，應以該函所述為準。
  (二)馬偕醫院未報請檢察官相驗，被上訴人不知其原因，惟是否
    報請檢察官相驗，僅係相驗程序、開具死亡證明書程序是否
    合法之問題，與陳錦坤真正死亡原因之認定，並無直接或必
    然之關聯。
三、證據：援用原審提出者為證。
    理      由
一、被上訴人起訴主張：被上訴人之夫陳錦坤生前於民國（下同
    ）87年7月31日投保上訴人康健人壽1年期之「康健意外傷害
    保險」，保單號碼為IPAT Ｚ0000000000，要保人及被保險人
    均為陳錦坤，保險範圍為：「被保險人於本契約有效期間內
    ，因遭意外傷害事故，致其身體蒙受傷害致殘廢或死亡時，
    依照本契約的約定，給付保險金」，身故受益人為被上訴人
    ，保險金額為新台幣（下同）2 千萬元，嗣陳錦坤每年續保
    ，最後一次續保之期間至93年7 月31日止。陳錦坤亦曾於89
    年12月22日向上訴人三商人壽投保人壽險，並附加「個人傷
    害保險附約」，保單號碼：0000000000000號 ，要保人及被
    保險人均為陳錦坤，保險範圍為：「被保險人於本附約有效
    期間內，因遭意外傷害事故，致其身體蒙受傷害致殘廢或死
    亡時，依照本附約約定，給付保險金」，身故受益人為被上
    訴人，保險金額為2百萬元。陳錦坤於92年7月間發現罹患副
    鼻竇癌，先後於台大醫院、慈濟醫院、馬偕醫院治療，並於
    93年3 月23日入住馬偕醫院接受化學治療13日後返家休養，
    於93年4月1日上午9時48分許 ，陳錦坤乘騎機車行經臺北縣
    三重市○○○路354 號前，發生交通意外事故，被送往馬偕
    醫院治療，該院僅施以支持性療法，陳錦坤始終昏迷不醒，
    延至93年4月29日下午1時15分，因車禍頭部骨折及腦積水、
    副鼻竇癌合併肝轉移等，致引發敗血症合併多重器官衰竭死
    亡，陳錦坤既是意外死亡，上訴人即應依約理賠，爰本於意
    外傷害保險契約、個人傷害保險附約請求上訴人康健人壽、
    上訴人三商人壽給付保險金，求為判決：上訴人康健人壽、
    上訴人三商人壽各給付被上訴人2千萬元、2百萬元並均自起
    訴狀繕本送達翌日起至清償日止，按年息5%計算之利息。
二、上訴人康健人壽則以：陳錦坤於93年4月1日雖因車禍頭骨裂
    傷，惟依陳錦坤於馬偕醫院之病歷所載，陳錦坤係因副鼻竇
    癌合併肝轉移，導致敗血症合併多重器官衰竭而死亡，並非
    意外死亡，被上訴人應就陳錦坤係因頭骨裂傷死亡，與其自
    身之副鼻竇癌合併肝轉移無關，負舉證之責，否則不得請求
    意外傷害致死之身故保險金等語置辯。
三、上訴人三商人壽則以：交通事故證明書上係載明：「... 發
    生自摔交通事故）... 陳錦坤頭部受傷」等語，並無陳錦坤
    係發生交通事故致死之內容，不合個人傷害保險附約第5 條
    第1項給付之標準。再陳錦坤係因副鼻竇癌合併肝轉移 ，導
    致敗血症合併多重器官衰竭而死亡，並非意外死亡，不得請
    求意外傷害致死之身故保險金等語置辯。
四、按傷害保險人於被保險人遭受意外傷害及其所致殘廢或死亡
    時，負給付保險金額之責。前項意外傷害，指非由疾病引起
    之外來突發事故所致者。保險法第131 條定有明文。被上訴
    人之夫陳錦坤以自己為要保人及被保險人與上訴人康健人壽
    訂有康健意外傷害保險契約，保險期間自西元1998年7 月31
    日至2004年7月31日，保險金額為2千萬元，契約第2 條約定
    保險範圍為：「被保險人於於本契約有效期間內，因遭受意
    外傷害事故，致其身體蒙受傷害而致殘廢或死亡時，依照本
    契約的約定，給付保險金。前項所稱意外傷害事故，指非由
    疾病引起之外來突發事故。」、第5 條約定：「被保險人於
    本契約有效期間內遭受第2 條約定的意外傷害事故，自意外
    傷害事故發生之日起180 日以內死亡者，本公司按保險金額
    給付身故保險金。」（原審卷第11、13頁）；陳錦坤另以自
    己為要保人及被保險人與上訴人三商人壽訂有人壽保險附加
    個人傷害保險附約，保險金額為2百萬元，契約第5條約定保
    險範圍為：「被保險人於本附約有效期間內，因遭受意外傷
    害事故，致其身體蒙受損害而致殘廢或死亡時，依照本附約
    的約定，給付保險金。前項所稱意外傷害事故，指非由疾病
    所引起之外來突發事故。」、第6 條約定：「被保險人於本
    附約有效期間內遭受第5 條約定的意外傷害事故，自意外傷
    害事故發生之日起180 日以內死亡者，本公司按保險金額給
    付身故保險金。」，前開傷害保險約款有各保險契約附卷可
    稽（原審卷第11頁、第26頁），亦為兩造所不爭執，可認是
    實。陳錦坤於93年4月29日下午1時15分於臺北市中山區○○
    ○路○ 段92號馬偕醫院內死亡（原審卷第24頁），係於前開
    兩份保險契約有效期間內，則上訴人康健人壽及三商人壽是
    否應給付保險金，端視陳錦坤之死亡是否屬於前開保險契約
    約定「遭受非由疾病所引起之外來突發事故致死亡」之情形
    ？
  (一)按保險法第131 條所稱之意外傷害，乃指非由疾病引起之外
    來突發事故所致者而言。該意外傷害之界定，在有多數原因
    競合造成傷殘或死亡事故之情形時，應側重於「主力近因原
    則」，以是否為被保險人因罹犯疾病、細菌感染、器官老化
    衰竭等身體內在原因以外之其他外來性、突發性（偶然性）
    、意外性（不可預知性）等因素作個案客觀之認定，並考量
    該非因被保險人本身已存在可得預料或查知之外在因素，是
    否為造成意外傷殘或死亡事故之主要有效而直接之原因（即
    是否為其重要之最近因果關係）而定（最高法院94年台上字
    第1816號判決要旨參照）。查陳錦坤於93年4 月29日於馬偕
    醫院死亡，係因同年4月1日上午9 時48分騎乘輕機車行經臺
    北縣三重市○○○路354 號前，發生自摔交通事故，輕機車
    車損，陳錦坤頭部受傷，送往馬偕醫院治療不治而死亡，前
    開交通事故送醫治療過程有臺北縣政府警察局道路交通事故
    證明書附卷可稽（原審卷第18頁），及證人乙○○到庭詰證
    明確（本院卷第58至60頁）。而陳錦坤於車禍發生前其身體
    狀況及住院後治療經過與生理狀況，依據馬偕醫院93年3 月
    10日至同年3 月23日之出院病歷摘要之記載，略以：「陳錦
    坤入院及出院診斷均為口咽惡性腫瘤，非特定性，急性上呼
    吸道感染。主訴接受第三次化學治療。病史係曾於92年7 月
    14日在臺大醫院接受手術，然後在慈濟醫院接受放射線治療
    2 個月，主訴是一星期來斷續右上腹隱隱壓痛和腹部脹大，
    同時會噁心、便秘、厭食和頭暈，最後一次化學治療是93年
    2 月，這一次為了安排門動脈插管和第三次化學治療，建議
    住院做進一步治療，此外感覺稍微頭痛、流鼻水和胃口不佳
    。」，陳錦坤於同年4月1日車禍住院至4 月29日死亡時，其
    出院病歷摘要記載其身體狀況略以：「陳錦坤入院診斷為顴
    骨和上頜骨骨折，閉合型，上頜鼻竇惡性腫瘤，其他和非特
    定的大腦撕裂傷和挫傷，沒有提到開放性顱內傷口，沒有指
    明神智狀態。出院診斷為敗血症及多重器官衰竭，口咽惡性
    腫瘤及肝臟轉移，經過放射線治療和化學治療，顴骨和上頜
    骨骨折，閉合型。主訴係交通意外造成頭部外傷。病史係其
    為一位接受化學治療的旁鼻竇癌及肝臟轉移病患，騎機車發
    生交通意外跌倒，後來發現有頭部外傷，被送到急診室，進
    神經外科病房進一步檢視和處理。住院治療及經過係因為頭
    部外傷住進神經外科病房，腦部核磁共振造影檢查後發現，
    硬膜下積液，醫師建議手術，但是因為高氨濃度，所以沒有
    開刀，給予lactulose ，後來發燒到38.5℃，安排作了血液
    培養和尿液培養，給予抗生素治療，尿液培養顯示酵母菌感
    染，所以給予difluca 治療，然後轉到血液科接受支持性照
    顧，住院時就發現有肝功能異常，而且逐漸惡化，尿量減少
    ，後來發現有腎功能異常，尿液培養仍然顯示黴菌感染，認
    為是敗血症及多重器官衰竭，向家屬解釋病危情況後，決定
    不做心肺復甦急救，之後雖然有支持性治療，但是病情逐漸
    惡化，最後於4 月29日死亡。」有馬偕醫院出院病歷摘要原
    本及譯本附卷可稽（原審卷第115至117頁、第118至124頁）
    。可知陳錦坤於車禍發生前，其身體狀況為副鼻竇癌合併肝
    移轉，正預備接受第三次化學治療，健康情況並非良好，車
    禍後送醫治療後，經醫師建議手術但未施予手術，因敗血症
    及多重器官衰竭而死亡。
  (二)陳錦坤死亡原因經兩造同意將相關病歷送台大醫院鑑定，該
    院鑑定意見以：「一、陳錦坤於發生車禍前有無腦積水、骨
    折現象？於馬偕醫院病歷記載，93年4月1日，車禍後所做之
    電腦斷層，病歷上僅記載腦挫傷及右側顴骨骨折；並無腦積
    水現象之紀錄。因此推測車禍前無腦積水，依臨床之傷勢（
    右側臉頰挫傷）與顏面骨骨折位置相符，推測顏面骨骨折應
    該為車禍所致。二、陳錦坤之腦積水、骨折是否車禍所造成
    ？抑或其他內在原因所造成？93年4月1日，車禍後所做之電
    腦斷層，病歷上僅記載腦挫傷，但於93年4 月22日追蹤之電
    腦斷層發現腦部右側的額葉頂葉及左側的額葉及顳葉的表面
    有硬腦膜下腦積水，依學理及所發生之時間推測，硬腦膜下
    腦積水為腦外傷後之自然病程變化，且顏面骨折為車禍所致
    。三、縱使腦積水、骨折是車禍所造成，通常情形是否會致
    病人於死亡？或加速病人死亡？若病人為車禍前為健康狀況
    良好，縱使腦積水、骨折亦不會致病人於死亡；但若病人車
    禍前健康狀況不良或高齡患者，則可能因車禍後所發生之併
    發症（如：肺部感染、尿道炎、敗血症... 等）而加速病人
    死亡。四、本件陳錦坤敗血症之發生原因為何？有無主要、
    次要原因或直接、間接原因之分別？敗血症之主要原因為尿
    路感染其次為肺部感染。五、陳錦坤死亡之直接原因為何？
    係下列三個選項之一，或者其他原因？(一)敗血症合併多重器
    官衰竭。(二)副鼻竇癌合併肝轉移。(三)車禍。最有可能原因為
    是(一)敗血症合併多重器官衰竭。」（本院卷第91至92頁）。
    可知陳錦坤發生車禍受有頭部外傷，因自然病程變化有腦積
    水，因其自身健康狀況不良，發生其他併發症即敗血症合併
    多重器官衰竭而死亡，並非因原本副鼻竇癌合併肝轉移之疾
    病所引起腦積水，換言之，若非該次車禍事故，陳錦坤不致
    因腦積水併發敗血症而死亡。揆諸首揭說明，陳錦坤罹患副
    鼻竇癌在先，發生車禍在後，車禍為陳錦坤死亡之主力近因
    ，為其死亡主要有效而直接之原因。陳錦坤之死亡係非由疾
    病引起之外來突發事故所致，可以認定。陳錦坤自身健康狀
    況不佳，車禍受傷後無法進行手術，並非保險契約中定義意
    外傷害事故致死之影響因素，上訴人康健人壽辯稱車禍傷勢
    不足致死，陳錦坤之死亡與其自身副鼻竇癌合併肝移轉之疾
    病有相當因果關係，與上訴人三商人壽辯稱敗血症主因為尿
    路感染其次為肺部感染，均為陳錦坤自身所患疾病云云，均
    非可採。又檢察官是否進行死亡相驗程序，非可作為判定陳
    錦坤是否為意外死亡之依據，上訴人三商人壽辯稱馬偕醫院
    未報請檢察官相驗，可證陳錦坤為病死，非因意外死亡云云
    ，亦不足採。
  (三)綜上，陳錦坤因車禍死亡，係因保險契約約定非由疾病引起
    之外來突發事故所致之意外傷害所致，陳錦坤係於遭受意外
    事故之日起180 天內死亡，符合身故保險金之給付要件，從
    而，上訴人康健人壽、三商人壽應給付保險金。
五、陳錦坤之死亡係保險契約所約定非由疾病引起之外來突發事
    故所致，上訴人康健人壽、三商人壽應依保險契約之約定給
    付身故保險金，被上訴人為保險契約受益人，請求上訴人康
    健人壽、三商人壽各別給付2千萬元、2百萬元及自起訴狀繕
    本送達翌日起，即94年8 月12日起（有送達證書附卷可稽，
    原審卷第40、41頁）至清償日止，按年息5%計算之利息，為
    有理由，
六、綜上所述，被上訴人主張陳錦坤係意外死亡為可採，被上訴
    人本於保險契約，請求上訴人康健人壽、三商人壽分別給付
    2千萬元及2百萬元之本息給付為有理由，應予准許。是則原
    審判命上訴人如數給付，於法並無不合。上訴意旨指摘原判
    決不當，求予廢棄改判，為無理由，應予駁回。
七、本件事證已臻明確，兩造其餘攻擊防禦方法及未經援用之舉
    證，經審酌核與本件判決結果不生影響，不再一一論述，附
    此敘明。
八、兩造聲請鑑定陳錦坤死亡原因，送交鑑定之資料包含原審卷
    宗、陳錦坤全部病歷（本院卷第79頁），於鑑定後95年8 月
    3 日準備程序期日，兩造陳稱無其他證據及事項須調查（本
    院卷第105 頁），是上訴人三商人壽聲請傳訊證人方銀漢（
    開立死亡證明書之醫師）、蘇穎文（開立乙種診斷證明書之
    醫師）、陳旭照（擬覆原審94年9 月12日函詢問題者）、謝
    瑞坤（擬覆原審94年9 月12日、同年10月27日及同年11月4
    日函詢問題者），經核無必要，併予敘明。
九、據上論結，本件上訴為無理由，依民事訴訟法第449條第1項
    、第78條、第85條第1項前段，判決如主文。
中    華    民    國    95    年    8     月    30    日
                    民事第二庭
                        審判長法  官  吳謙仁
                              法  官  蘇瑞華
                              法  官  李瓊蔭
正本係照原本作成。
如不服本判決，應於收受送達後20日內向本院提出上訴書狀，其
未表明上訴理由者，應於提出上訴後20日內向本院補提理由書狀
（均須按他造當事人之人數附繕本）上訴時應提出委任律師或具
有律師資格之人之委任狀；委任有律師資格者，另應附具律師資
格證書及釋明委任人與受任人有民事訴訟法第466條之1第1項但
書或第2項（詳附註）所定關係之釋明文書影本。
中    華    民    國    95    年    8     月    31    日
                              書記官  王才生
附註：
民事訴訟法第466條之1（第1項、第2項）：
對於第二審判決上訴，上訴人應委任律師為訴訟代理人。但上訴
人或其他法定代理人具有律師資格者，不在此限。
上訴人之配偶、三親等內之血親、二親等內之姻親，或上訴人為
法人、中央或地方機關時，其所屬專任人員具有律師資格並經法
院認為適當者，亦得為第三審訴訟代理人。


司法院資訊處製作；財團法人民間司法改革基金會備份。
